臺灣高等法院刑事判決
109年度上易字第2219號
上  訴  人  臺灣臺北地方檢察署檢察官
被      告  陳垠強





上列上訴人因被告違反毒品危害防制條例案件，不服臺灣臺北地
方法院109年度審易字第1722號，中華民國109年9月22日第一審
判決（起訴案號：臺灣臺北地方檢察署109年度毒偵字第1675號
），提起上訴，本院判決如下：
    主  文
上訴駁回。
    理  由
一、公訴意旨略以：被告甲○○基於施用第二級毒品之犯意，於民
    國109年5月13日20時許，在新北市土城區中華路1段上之加
    油站廁所內，以燒烤吸食器產生煙霧之方式，施用第二級毒
    品甲基安非他命。嗣於同日23時35分許，在臺北市大安區市
    民大道4段與光復路口為警查獲，當場在其所駕駛車內扣得
    持有之甲基安非他命6包（驗餘淨重共計6.14公克）及玻璃
    球吸食器1組，經採集其尿液送驗後，結果呈安非他命、甲
    基安非他命陽性反應，而悉上情。因認被告涉犯毒品危害防
    制條例（下稱毒品條例）第10條第2項施用第二級毒品罪嫌
    。
二、按起訴之程序違背規定者，應諭知不受理之判決，並得不經
    言詞辯論為之，刑事訴訟法第303條第1款、第307條分別定
    有明文，且依同法第364條規定，於第二審之審判準用之。
    又此所稱之起訴程序違背規定，係指檢察官提起公訴之訴訟
    行為於程序上有違法律之規定而言。而提起公訴之訴訟行為
    是否於程序上有違法律規定，原則上固以起訴時所存在之事
    項及法律規定為判斷，惟檢察官起訴後始發生之情事變更事
    由，致法院不能為實體審理者，亦屬「起訴之程序違背規定
    」（最高法院109年度台上字第3826號判決意旨參照）。
三、經查：
　㈠依下列說明，109年1月15日由總統公布，並於公布後6個月即
    109年7月15日施行之毒品條例第20條第3項所規定之「3年後
    再犯」，係指本次再犯（不論毒品條例修正前、後）距最近
    一次觀察、勒戒或強制戒治執行完畢釋放已逾3年者，不因
    其間有無犯施用毒品罪經起訴、判刑或執行而受影響：
　⒈87年5月20日毒品條例公布施行後之刑事政策，對於施用毒品
    者，已揚棄純粹的犯罪觀，雖強調「除刑不除罪」之理念，
    認為施用毒品者具有「病患性犯人」之特質，惟囿於當時戒
    治及醫療體系均不完整、專業人員欠缺且戒毒知識尚有不足
    ，社會大眾仍視施用毒品者為「犯人」而非「病患」，暨相
    關戒毒及事後之追蹤、輔導配套措施亦不完備，其刑事政策
    明顯將施用毒品者偏向「犯人」身分處理，導致監獄人滿為
    患，且施用毒品人口不減反增。為此，戒毒政策不得不改弦
    易轍，開始正視施用毒品者實屬「病患」之特質。先於97年
    新增毒品條例第24條附命完成戒癮治療緩起訴制度，確立「
    附命完成戒癮治療緩起訴處分」及「觀察、勒戒或強制戒治
    」雙軌治療模式。本次修正施行之毒品條例第20條第3項及
    第23條第2項，雖僅將原條文之再犯期間由「5年」改為「3
    年」，惟鑑於將施用毒品者監禁於監獄內，僅能短期間防止
    其接觸毒品，因慣用毒品產生之「心癮」根本無法根除，並
    慮及毒品條例施行多年累積之戒毒經驗及實效，暨逐步擴充
    之醫療、戒癮機構、專業人力、社區支援系統等資源，尤以
    本次毒品條例第24條修正，擴大檢察官對施用毒品者附條件
    緩起訴處分之範圍，使其能視個案具體情形給予適當多元社
    區處遇。本次修正後對於施用毒品者之思維，自應與時俱進
    ，擺脫以往側重於「犯人」身分之處罰，著重其為「病患」
    之特質，並以「治療」疾病為出發點，重新評價前揭所謂「
    3年後再犯」之意義。
　⒉毒品戒除不易，須經長期且持續之治療，施用毒品者既被視
    為「病患性犯人」，最佳處遇方式即為治療。對於施用毒品
    者之治療方式，有機構外之處遇（如自行赴醫院戒癮、附命
    完成戒癮治療緩起訴處分等），或機構內之觀察、勒戒或強
    制戒治；至對施用毒品者科以刑罰，無非在運用刑罰之一般
    預防功能以嚇阻毒品之施用。監獄為執行場所而非戒癮專責
    機構，針對施用毒品者及其再犯之特性，法務部於106年12
    月5日頒訂之「科學實證之毒品犯處遇模式計畫」，目的即
    是積極引進地區醫療體系之協助，提供毒癮戒治，落實社區
    追蹤輔導及治療之銜接，俾修復創傷、預防再犯。惟刑罰因
    涉及人身自由之基本權，故於施用毒品初犯時皆以傳統之機
    構外或機構內處遇方式治療，如再施用毒品時，始科以刑事
    責任。而當刑罰處遇仍不能有效幫助施用毒品者改善惡習時
    ，即表示無法以此方式發揮治療效果，若繼續施以刑罰只具
    懲罰功能，不僅無法戒除毒癮，更漸趨與社區隔離，有礙其
    復歸社會。基於憲法應保障人民之生存權，及根據每個國民
    生存照顧需要提供基本給付之理念，為協助施用毒品者戒除
    毒癮復歸社會，對於經監獄監禁處遇後仍再犯之施用毒品者
    ，更應恢復以機構內、外之治療協助其戒除毒癮。此即本次
    修正毒品條例第20條第3項關於施用毒品者所謂「3年後再犯
    」係何所指之立法真諦。除檢察官優先適用第24條命附條件
    緩起訴處分處遇（不論幾犯，亦無年限）外，對於施用毒品
    初犯者，應適用第20條第1項、第2項為機構內之觀察、勒戒
    或強制戒治；若於上開機構內處遇執行完畢釋放後，於「3
    年內再犯」者，依第23條第2項規定，應依法追訴；倘於「3
    年後再犯」自應再回歸到傳統醫療體系機構內重為觀察、勒
    戒或強制戒治之治療。是對於戒除毒癮不易者，唯有以機構
    內、外處遇及刑事制裁等方式交替運用，以期能控制或改善
    其至完全戒除毒癮。
　⒊綜上所述，對於毒品條例第20條第3項及第23條第2項所謂「3
    年後（內）再犯」，自應跳脫以往窠臼，以「3年」為期，
    建立「定期治療」之模式。其規定中所謂「3年後再犯」，
    只要本次再犯（不論修正施行前、後）距最近一次觀察、勒
    戒或強制戒治執行完畢釋放已逾3年者，即該當之，不因其
    間有無犯施用毒品之罪經起訴、判刑或執行而受影響。此項
    結論，亦有最高法院大法庭109年度台上大字第3826號裁定
    意旨可資參照，業已改變最高法院95年度第7次及97年度第5
    次刑事庭會議為統一法律見解所採之決議意旨。　
　㈡依下列說明，本次毒品條例修正施行前，已繫屬於法院之施
    用毒品案件，倘符合上揭「3年後再犯」之情形者，因有上
    開法律規定與實務見解改變之情事變更事由，起訴程序即屬
    違背規定，法院應諭知不受理之判決：　
　⒈本次毒品條例修正，對於施用毒品者強調「治療勝於處罰」
    、「醫療先於司法」之刑事政策，強化觀察、勒戒或強制戒
    治處分、命附條件緩起訴處遇措施與監禁刑罰間之交替運用
    ，使之相互輔助補充，剛柔並濟，力助施用毒品者重生。又
    衡酌機構外之命附條件緩起訴處遇相較於機構內之觀察、勒
    戒及強制戒治而言，前者乃結合醫師、觀護人、社工心理諮
    商等不同領域之專業人員參與之治療措施，目的除在戒除施
    用毒品者身癮、心癮外，並使其能經由於機構外之社會參與
    及接觸，重新塑造生活紀律，改變病態行為，以達治療「病
    患性犯人」之效果；相較於後者於勒戒處所、戒治處所內之
    觀察、勒戒或強制戒治而言，仍不失為監禁治療，且其管理
    人員均為監所矯正人員，各處所之資源多寡、專業人才比例
    又不盡相同，未能跳脫「收容」功能大於「戒治」之刑罰樣
    貌。縱為屢犯施用毒品罪之成癮慣犯，倘其本次再犯後已自
    行赴醫療機構為戒癮或替代治療，並顯具成效，無論此次距
    最近一次觀察、勒戒或強制戒治執行完畢釋放是否已逾3年
    ，於新修正毒品條例第24條尚未施行前，檢察官仍非不得視
    其個案情形為「附命完成戒癮治療緩起訴處分」，毋庸逕向
    法院聲請觀察、勒戒甚而追訴處罰之必要，俾節省有用資源
    。
　⒉法院於解釋、適用本次毒品條例上開修正條文時，允宜遵循
    醫療專業及刑事政策，保障施用毒品者為病患性犯人之健康
    權，兼顧保護社會安全及恪遵正當法律程序，確保法治國公
    平法院之具體實現。又本於權力分立原則，法院對檢察官職
    權行使，應予以尊重，雖非謂不得為適度之司法審查，惟對
    於施用毒品者本次所犯如距最近一次觀察、勒戒或強制戒治
    執行完畢釋放後，已逾3年者，檢察官既得本於立法者所賦
    與之職權裁量是否聲請法院裁定觀察、勒戒或為命附條件（
    現行法僅能附命完成戒癮治療）緩起訴處分之多元化處遇，
    即聲請法院裁定機構內之觀察、勒戒並非檢察官所得採取之
    唯一途徑，法院自不能僭越檢察官之職權，逕對施用毒品者
    裁定應予觀察、勒戒或強制戒治。
　⒊至本次修正後之毒品條例第35條之1第2款固然規定：「審判
    中之案件，由法院或少年法院（地方法院少年法庭）依修正
    後規定處理；依修正後規定應為不起訴處分或不付審理之裁
    定者，法院或少年法院（地方法院少年法庭）應為免刑之判
    決或不付審理之裁定」，法文似指明依修正後規定檢察官「
    應」為不起訴處分者，法院即應為免刑之判決；亦即法院應
    為免刑判決之前提，乃在於檢察官依修正後規定「應」為不
    起訴處分之此一要件。然則，依毒品條例規定，檢察官為不
    起訴處分者，僅限於被告經觀察、勒戒或強制戒治執行完畢
    之情形，但依本次修正之毒品條例，於被告符合「3年後再
    犯」之情形者，檢察官除得向法院聲請對被告為機構內之治
    療處遇外（即觀察、勒戒或強制戒治，並於執畢後為不起訴
    處分），亦得逕對被告為機構外之治療處遇（依現行規定即
    為附命完成戒癮治療之緩起訴處分），是以檢察官依法有其
    多元化之裁量權，依修正後規定，並非僅能向法院聲請裁定
    觀察、勒戒或強制戒治，檢察官亦有可能逕為附命完成戒癮
    治療之緩起訴處分，即不當然有所謂「應」為不起訴處分之
    情形，自無從得出上開法文所稱「（檢察官）依修正後規定
    『應』為不起訴處分」之前提；而此項前提要件既無法成就，
    自無法進一步引出法院應為免刑判決之結論，上揭毒品條例
    第35條之1第2款後段即無適用之餘地，其理至為灼然。再者
    ，本款之立法說明雖謂：「若該等案件於修正施行前已繫屬
    於法院或少年法院（地方法院少年法庭）者，『為求程序之
    經濟，法院或少年法院（地方法院少年法庭）應依修正施行
    後之規定處理，即應依職權為觀察、勒戒或強制戒治之裁定
    』」等語，似欲透過立法說明由法院逕依職權裁定觀察、勒
    戒或強制戒治，以替代第20條第1項、第2項所定應由檢察官
    提出觀察、勒戒或強制戒治之聲請。然此立法說明業已逾越
    毒品條例第35條之1第2款後段之明文範疇，違反法律保留原
    則，且基於尊重檢察官之裁量權，並保障施用毒品者能獲得
    妥適並完善治療或其他有利戒毒途徑處遇之機會，本於合憲
    性之解釋原則，自應由檢察官視個案情形為適當之裁量權行
    使，當不能僅「為求程序之經濟」即可便宜行事，此除紊亂
    法院與檢察官之體制、權責之外，亦剝奪審判中被告於本次
    修正後接受適當處遇之機會，不無差別待遇而有違憲法平等
    原則之虞。故上揭立法說明一律要求法院應依職權裁定觀察
    、勒戒或強制戒治云云，既法無明文，且有違憲法平等原則
    之虞，自不能作為適用本款之適法指引。
　⒋承前所述，本次毒品條例修正施行前，檢察官已起訴繫屬於
    法院之施用毒品案件，依毒品條例第35條之1第2款前段規定
    ，應逕依修正後規定處理。倘符合上揭「3年後再犯」之情
    形者，依本次修正後之毒品條例第20條第3項、現行第24條
    等規定，即應由檢察官基於一次性之整體規劃而重啟治療處
    遇程序，視個案情形，是否適合「觀察、勒戒或強制戒治」
    或給予「附命完成戒癮治療緩起訴處分」之機會，自不得追
    訴處罰；而因有上開法律規定與實務見解改變之情事變更事
    由，檢察官前所為之起訴程序即屬違背規定，法院自應諭知
    不受理之判決，最高法院109年度台上字第3826號判決意旨
    即揭此相同意旨。
　㈢公訴意旨所指被告施用第二級毒品之犯罪事實，業據被告坦
    承不諱，且被告於109年5月14日0時25分許為警採集之尿液
    ，經送鑑定結果，確呈安非他命及甲基安非他命陽性反應，
    有臺北市政府警察局偵辦毒品案件尿液檢體委驗單及臺灣尖
    端先進生技醫療股份有限公司109年5月29日濫用藥物檢驗報
    告附卷可稽，堪信為實。惟被告前因施用毒品案件，經臺灣
    板橋地方法院（已更名為臺灣新北地方法院，下稱新北地院
    ）以87年度毒聲字第2274號裁定送觀察、勒戒後，因認無繼
    續施用毒品之傾向，由臺灣板橋地方檢察署（已更名為臺灣
    新北地方檢察署）檢察官以87度偵字第21533號為不起訴處
    分確定；被告於上揭觀察、勒戒執行完畢釋放出所後之5年
    內，再因施用第二級毒品案件，經新北地院以88年度毒聲字
    第621號裁定送觀察、勒戒，因有繼續施用毒品傾向，再由
    同法院以88年度毒聲字第1426號裁定送強制戒治，該案並經
    同法院以88年度易字第2509號判決判處有期徒刑6月確定，
    嗣經同法院裁定停止戒治後復撤銷該停止戒治裁定，而於89
    年9月28日執行完畢（接續執行該案有期徒刑部分之刑期，
    於90年3月27日縮刑期滿執行完畢）。被告此後雖又陸續多
    次因施用毒品案件，經法院論罪科刑，並執行刑罰，然並無
    再受觀察、勒戒或強制戒治之執行，亦無經檢察官予以附命
    戒癮治療之緩起訴處分而完成戒癮治療之狀況等情，有本院
    被告前案紀錄表、施用毒品案件紀錄表等在卷可稽。公訴意
    旨認被告本件施用第二級毒品之時間為109年5月13日，距其
    最近一次強制戒治執行完畢釋放即89年9月28日，已逾3年。
    依前揭說明，本案應由檢察官依修正後毒品條例基於一次性
    之整體規劃而重啟處遇程序，視被告個案情形，是否適合「
    觀察、勒戒或強制戒治」或給予「附命完成戒癮治療緩起訴
    處分」之機會。是檢察官逕予提起公訴，法院無從替代檢察
    官為上開合義務性之裁量處遇，應認本件起訴程序違背規定
    ，且無從補正，自應為不受理判決之諭知，且得不經言詞辯
    論為之。
　㈣原審本於同上見解，就本件被告被訴違反毒品條例第10條第2
    項施用第二級毒品罪嫌，為公訴不受理之諭知，於法並無違
    誤。
四、檢察官上訴意旨略以：依修正後毒品條例規定，觀察、勒戒
    或強制戒治執行完畢釋放後，「3年後再犯」施用毒品罪者
    ，應適用觀察、勒戒及強制戒治之規定，「3年內再犯」施
    用毒品罪者，應依法追訴；新法施行前犯施用毒品罪之審判
    中案件，於新法施行後，法院應依新法規定處理，倘係「3
    年後再犯」之案件，法院應依職權為觀察、勒戒或強制戒治
    之裁定。而新法所謂「3年後再犯」或「3年內再犯」，是否
    僅限於二犯施用毒品罪者或兼含三犯以上之情形，修正說明
    確實並未明確予以說明，惟毒品條例係法務部之主管法規，
    依法務部檢察司就該條例修法解釋稱該條例新修正第20條第
    3項，其修法意旨僅係將為觀察、勒戒或強制戒治執行完畢
    釋放後，得再聲請觀察、勒戒或強制戒治之期間，由「5年
    後」改為「3年後」，其修法之立法理由並載明：「…如觀察
    、勒戒或強制戒治執行完畢釋放後，3年後始再有施用第一
    級、第二級毒品之行為者，足見其有戒除毒癮之可能，宜再
    採以觀察、勒戒方式戒除其身癮即以強制戒治方式戒除其心
    癮之措施…」已明確敘明該條適用之對象，限於3年後「始再
    」有施用第一、第二級毒品行為者，從而過去實務見解認為
    如第三次犯雖距第一次犯之觀察、勒戒或強制戒治執行完畢
    釋放後3年，然因釋放後3年內已有二犯，非「3年後始再有
    施用」（非釋放後第一次犯，不符「始再」有施用第一、第
    二級毒品行為之定義），即無再行觀察、勒戒或強制戒治之
    適用，即應提起公訴（或聲請簡易判決處刑）或給予緩起訴
    處分，核與修法後之立法理由相符，即修正後觀察、勒戒或
    強制戒治之適用時機，應係於初犯或3年後第2次犯者，始有
    其適用。若有被告於經觀察、勒戒或強制戒治程序執行完畢
    釋放後，於3年內已再犯，並經依法追訴處罰，則縱其第3次
    （或第3次以上）再度犯該條例第10條之施用毒品罪之時間
    ，在初犯或前次再犯經觀察、勒戒或強制戒治執行完畢釋放
    3年以後，仍已不合於「3年後再犯」之規定，即應依該條例
    第10條處罰。本件被告於舊法時期即於完成觀察、勒戒之5
    年內因再犯施用毒品案件而受強制戒治及有期徒刑，其後又
    數度因施用毒品受追訴處罰，故縱被告於本件施用毒品之時
    間距被告完成觀察、勒戒時點已逾3年，仍應依法訴追，原
    審判決逕為不受理判決，適用法律容有違誤等語。惟查，修
    正後毒品條例所稱「3年後再犯」應如何適用，業經最高法
    院大法庭以109年度台上大字第3826號裁定宣示在案，如前
    所述，上訴意旨就此部分所執法律見解，與前開裁定意旨有
    違，尚無可採。從而，原判決就本件為公訴不受理之諭知，
    並無違誤，檢察官上訴為無理由，應予駁回，並不經言詞辯
    論為之。
據上論斷，應依刑事訴訟法第368條、第372條，判決如主文。
中　　華　　民　　國　　109 　年　　12　　月　　14　　日
                  刑事第十四庭  審判長法　官  黃斯偉
                                      法　官  程克琳
                                      法　官  黎惠萍
以上正本證明與原本無異。
不得上訴。
                                      書記官  李格瑤
中　　華　　民　　國　　109 　年　　12　　月　　14　　日